【裁判字號】    99,判,141
【裁判日期】    990211
【裁判案由】    有關郵政事務
【裁判全文】
最  高  行  政  法  院  判  決
                                       99年度判字第141號
上  訴  人  強訊郵通股份有限公司
代  表  人  甲○○
                          送達代收人  乙○○
被 上訴 人  交通部
代  表  人  毛治國
上列當事人間有關郵政事務事件，上訴人對於中華民國96年5月1
6日臺北高等行政法院95年度訴字第2910號判決，提起上訴，本
院判決如下：
    主  文
原判決廢棄。
訴願決定及原處分均撤銷。
第一審及上訴審訴訟費用均由被上訴人負擔。
    理  由
一、被上訴人接獲檢舉，發現上訴人於民國94年8月及9月間遞送
    遠傳電信股份有限公司（下稱遠傳公司）電話費帳單、安信
    信用卡股份有限公司信用卡帳單（下稱系爭郵件），違反郵
    政法第6條第1項規定，乃依同法第40條第1項(為「第1款」
    之誤，下同)規定，以95年4月12日交郵字第0950003754號處
    分書處上訴人罰鍰新臺幣（下同）50萬元，並命上訴人停止
    遞送信函、明信片或其他具有通信性質文件等營業行為。上
    訴人不服，提起訴願，經遭駁回，提起行政訴訟，經原審以
    95年度訴字第2910號判決（下稱原判決）駁回。上訴人仍不
    服，遂提起本件上訴。
二、上訴人起訴主張：（一）被上訴人未提供充足資料供上訴人
    陳述意見，未經合法調查程序即作成行政處分，於法不符。
    （二）系爭郵件既非信函、明信片，亦非屬通信性質之文件
    ，自非郵政法第6條第1項規範之客體，即無依郵政法第40條
    第1項處罰之可能。另有臺灣高等法院93年度上易字第1106
    號民事判決，同為認定電話費帳單、電信費帳單等文件，非
    屬郵政法專營權限之範圍，可供參酌。（三）郵政法第6條
    所謂通信性質之文件，應指私人間一對一高度個性化文書，
    不包括大量印刷寄發之商業文書。上訴人所投遞者，僅係以
    電腦大量套印之印刷類商業文書，自非郵政法第6條第1項規
    範之客體，即無依郵政法第40條第1項處罰之可能。（四）
    本件上訴人自84年間起，即有遞送與本件受罰標的相同或相
    似之商業文書之營業行為，逾10年間，均不曾受被上訴人裁
    罰，長期以來上訴人對此部分之營業行為，均係合法之認知
    ，上訴人就本件受罰之行為並無出於故意或過失。（五）系
    爭郵件之投遞行為依處分書所載發生於94年8月、9月，然前
    一份處分書（95年4月3日交郵字第0950003398號；下稱95年
    4月3日處分書）之處分時點依處分書所載為94年8月；準此
    ，被上訴人處罰上訴人之違規營業行為，係上訴人於94年8
    、9月間遞送系爭郵件，惟對於上訴人曾於94年8月間遞送郵
    件，違反郵政法第6條第1項規定之營業行為，被上訴人業以
    95年4月3日處分書處上訴人罰鍰50萬元，故上訴人於94年8
    月間違規營業行為之處分，已為被上訴人95年4月3日處分書
    之效力所含蓋，被上訴人再為原處分，即有重複處分之違法
    。（六）行政行為，非有正當理由，不得為差別差遇，行政
    程序法第6條定有明文，被上訴人一再對上訴人開單處罰，
    惟其對於統一企業集團旗下之「黑貓宅急便」長期為旅行社
    遞送機密文件、護照、現金之營業行為，竟從未予以處罰，
    顯違平等原則等語，為此，訴請將訴願決定及原處分均撤銷
    。
三、被上訴人則以：（一）上訴人違法事實明確，被上訴人已給
    予其陳述意見之機會，且上訴人違法之原因事實被上訴人亦
    已充分告知，完全未剝奪或妨礙上訴人行使答辯之權利。（
    二）郵政法係經立法院審議通過，及總統公布施行，上訴人
    絕對知道其行為與郵政法及郵件處理規則之規定不符，由此
    可知，上訴人對於違法事實，顯有明知並有意使其發生之直
    接故意，縱無直接故意，亦有預見並容任發生之間接故意。
    （三）上訴人所引用之臺灣高等法院93年度上易字第1106號
    民事判決，係就劉文祥對和信電訊公司主張違反「行動電話
    業務服務契約」第39條約定所作判決，與郵政法第6條第1項
    規定無涉。（四）被上訴人於92年4月30日首次發現上訴人
    之違法行為，即發函籲請上訴人確實遵守郵政法相關規定在
    案；另自93年4月29日至本件95年4月12日止，上訴人經被上
    訴人依郵政法第40條連續多次處罰，足證其對於前揭違法之
    事實確有直接故意，其仍一再續行違法行為，核其所為具違
    法性及故意性應無疑義。（五）觀之原處分及95年4月3日處
    分書所載之違法事實可知，二者處罰之投遞行為並不相同，
    又上訴人被處分之郵件投遞行為，係在被上訴人93年4月間
    對上訴人科處罰鍰並命其立即停止違法投遞行為之後，以郵
    政法所稱之「按次連續處罰」，係處罰其每次之「投遞行為
    」，而本件所處分之投遞行為，既與被上訴人其他處分書所
    處罰之遞送行為不同；換言之，本件所處罰之遞送郵件行為
    ，前未曾受處罰，則被上訴人此次再予處罰，自無違一事不
    二罰之原則。至憲法上平等原則係指合法之平等，並不包含
    違法之平等，故上訴人尚無從以被上訴人未對同業同一行為
    為相同處罰，解免其上開違法責任等語，資為抗辯，求為判
    決駁回上訴人之訴。
四、原審駁回上訴人在第一審之訴，係以：（一）被上訴人於裁
    罰前已以95年3月8日以交郵字第0950002357號函記載相關事
    項並檢附系爭郵件影本，通知上訴人於文到7日內陳述意見
    ，上訴人主張未給予陳述意見之機會云云，尚無足採。又上
    訴人從未否認系爭郵件係其所投遞，其爭執「被上訴人單純
    以其來源不明之檢舉文件影本為依據，未依法進行調查程序
    」，並無實益。（二）上訴人遞送遠傳公司寄送孫君之電話
    帳單、安信信用卡公司寄送之徐君信用卡帳單分別係遠傳公
    司、安信信用卡公司之意思表示，顯具有個別性訊息之通信
    性質，不問是否大量印刷或其印製產生方式為何，均屬郵政
    法第6條第1項規定之郵件。上訴人主張該帳單僅電腦印製之
    報表，並非對特定人傳達意思觀念或消息，非郵政法第6條
    第1項規範之客體云云，不足採信。另臺灣高等法院93年度
    上易字第1106號民事判決，係訴外人劉文祥以和信電訊公司
    違反其等行動電話業務服務契約第39條約定之個案民事認定
    ，並非針對「郵政專營權範圍」所為之判決，原審法院自不
    受該判決內容之拘束。（三）被上訴人於92年4月30日首次
    發現上訴人之違法行為，經被上訴人以92年4月30日交郵字
    第0920033318號函檢附郵政法及郵件處理規則各1份，籲請
    上訴人確實遵守郵政法第6條及第40條之相關規定，另自93
    年4月28日至本案95年4月12日止，上訴人經被上訴人依郵政
    法第40條連續處罰計有24次，截至95年10月30日止被上訴人
    依郵政法之規定已開具36張行政處分書予上訴人，上訴人並
    已繳交合計900萬元之罰鍰等情，有各該處分書可憑，為兩
    造所不爭執，上訴人對投遞系爭郵件之後果知之甚詳，然上
    訴人並不理會前揭裁罰處分，繼續投遞系爭郵件，顯有違規
    故意，上訴人主張其無故意過失云云，不足採信。（四）郵
    政法第6條第1項「除中華郵政公司及受其委託者外，無論何
    人，不得以遞送信函、明信片或其他具有通信性質之文件為
    營業。」之規定，確為增進公共利益所必要；況民營遞送業
    者尚可選擇遞送不具有通信性質之文件、包裹等物品，人民
    亦可選擇中華郵政公司以外之人遞送該等文件、物品，是上
    訴人選擇以遞送不具有通信性質郵件為業之權利，或人民選
    擇不具有通信性質之文件、物品之遞送者之權利，並未被剝
    奪，該規定既無悖於比例原則，尚在立法權自由形成之範圍
    內，難認與憲法有牴觸。（五）原處分所處罰上訴人之違法
    遞送郵件行為，分別為遠傳公司寄送孫君之電話帳單、安信
    信用卡公司寄送之徐君信用卡帳單，其違法行為時間分別為
    94年8、9月間；至於被上訴人95年4月3日處分書所處罰上訴
    人之違法遞送郵件行為，係為遠傳公司寄送謝君之電信費帳
    單，其違法行為時間為94年8月23日，其所處罰之對象及時
    間，與原處分之違法事實及違法時間不相同，從而上訴人主
    張原處分有重複處分之違法乙節，並無理由等詞，為其判斷
    基礎。
五、本院按：郵政法第6條第l項、第40條第1款分別規定：「除
    中華郵政公司及受其委託者外，無論何人，不得以遞送信函
    、明信片或其他具有通信性質之文件為營業。」「有下列情
    形之一者，處新臺幣10萬元以上50萬元以下罰鍰，並通知其
    停止該等行為；未停止者，得按次連續處罰：一、違反第6
    條第1項規定，以遞送信函、明信片或其他具有通信性質文
    件為營業者。」上開受處罰之以遞送信函、明信片或其他具
    有通信性質之文件為營業之行為，係以反復實施遞送行為為
    構成要件，在停止營業以前，其違規事實一直存在，該持續
    之違規事實經主管機關處罰，切斷該違規行為之單一性，亦
    即主管機關每處罰一次各別構成一次違規行為，在處罰之後
    之違規事實係屬另一新違規行為。換言之，在處罰前之各次
    遞送信函、明信片或其他具有通信性質之文件行為，均屬於
    已受處罰之範圍，不得再行處罰，否則即屬重複處罰，於法
    有違。此為本院最近一致之見解(參見本院98年11月份第2次
    庭長法官聯席會議決議)。又訴訟標的於確定之終局判決中
    經裁判者，有確定力，行政訴訟法第213條亦定有明文。查
    上訴人因有遞送郵件之營業行為，經被上訴人以其違反郵政
    法第6條第l項，依同法第40條第1款規定，以94年8月31日交
    郵字第0940009817號處分書，科處罰鍰50萬元(以下稱前處
    分)。上訴人不服，循序提起行政訴訟，經原審法院以95年
    度訴字第161號判決駁回其訴，嗣上訴人提起上訴，亦經本
    院97年度判字第974號判決，駁回上訴確定。查前處分係於
    94年9月5日送達發生效力(見本院卷附被上訴人送達證書)，
    本件原處分書載上訴人違規行為發生於94年8月及9月間，被
    上訴人於原審具狀陳明違規行為時間為94年8月26日及9月5
    日(原審卷第148頁)，在前處分送達生效前，依上述說明，
    屬前處分已處罰之範圍，原處分再加處罰，為重複處罰，於
    法有違。原判決認原處分合法，適用郵政法第40條第1款不
    當。上訴人指摘原判決違背法令，求予廢棄，為有理由，爰
    廢棄原判決，並將訴願決定及原處分撤銷。
六、據上論結，本件上訴為有理由，依行政訴訟法第256條第1項
    、第259條第1款，判決如主文。
中    華    民    國    99    年    2     月    11    日
                    最高行政法院第五庭
                        審判長法官  黃  璽  君
                              法官  廖  宏  明
                              法官  黃  秋  鴻
                              法官  鄭  忠  仁
                              法官  吳  東  都
以  上  正  本  證  明  與  原  本  無  異
中    華    民    國    99    年    2     月    12    日
                              書記官  郭  育  玎


司法院資訊處製作；財團法人民間司法改革基金會備份。
